【裁判字號】    99,交聲,2279
【裁判日期】    990624
【裁判案由】    聲明異議
【裁判全文】
臺灣臺中地方法院交通事件裁定        99年度交聲字第2279號
原處分機關  交通部公路總局臺中區監理所
異  議  人  甲○○
即受處分人
上列受處分人因違反道路交通管理處罰條例案件，對於交通部公
路總局臺中區監理所民國99年 5月27日所為之處分（中監違字第
裁60-GF0000000號裁決書），聲明異議，本院裁定如下：
    主    文
原處分撤銷。
甲○○不罰。
    理    由
一、原處分機關交通部公路總局臺中區監理所（下稱原處分機關
    ）係以：異議人即受處分人（下稱受處分人）甲○○所有車
    號 3K-0915號自用小客車，於民國99年2月26日4時14分，在
    臺中市○○○路與民生路口處，因該車之汽車駕駛人陳俊亦
    有「汽車駕駛人，駕駛汽車在道路上以危險方式駕車」之違
    規，而經臺中市警察局第一分局，以受處分人有「汽車所有
    人提供汽車駕駛人有第43條第 1項行為之汽車」違規，依違
    反道路交通管理處罰條例第43條第 4項逕行舉發。嗣經原處
    分機關於99年 5月27日，以中監違字第裁60-GF0000000號裁
    決書，依違反道路交通管理處罰條例第43條第 4項規定，裁
    處受處分人吊扣汽車牌照3個月，牌照限於99年6月26日前繳
    送；逾期不繳送者，自99年6月27日起吊扣汽車牌照6個月，
    限於99年7月11日前繳送牌照；99年7月11日前仍未繳送汽車
    牌照者，自99年 7月12日起吊銷並逕行註銷汽車牌照；汽車
    牌照經吊銷或註銷者，非經公路主管機關檢驗合格，不得再
    行重新請領，但經處分逕行註銷者，非滿 6個月，不得再行
    請領等語。
二、聲明異議意旨略以：受處分人將汽車借給他人使用，並不知
    道汽車駕駛人會開車違規甩尾，警方對汽車駕駛人開罰及送
    法院審理，受處分人與汽車駕駛人均有至警局製作筆錄，違
    規人顯然並非受處分人，而係實際汽車駕駛人，違規甩尾是
    汽車駕駛人陳俊亦的個人行為，受處分人是無辜的，而且此
    案也已裁罰汽車駕駛人，為何還要扣受處分人的車牌，爰聲
    明異議等語。
三、按「汽車駕駛人，駕駛汽車有下列情形之一者，處新臺幣60
    00 元以上24000元以下罰鍰，並當場禁止其駕駛：一、在道
    路上蛇行，或以其他危險方式駕車。二、行車速度，超過規
    定之最高時速60公里以上。三、拆除消音器，或以其他方式
    造成噪音。」；「汽車駕駛人有第 1項第1款、第2款或前項
    行為者，並吊扣該汽車牌照 3個月；經受吊扣牌照之汽車再
    次提供為違反第1項第1款或前項行為者，沒入該汽車。」，
    道路交通管理處罰條例第43條第1項、第4項分別定有明文。
四、經查：
（一）受處分人所有車牌號碼 3K-0915號自用小客車，借供陳俊
      亦使用，於99年2月26日4時14分許，行經臺中市○○○路
      與民生路路口處，因駕駛人陳俊亦有「汽車駕駛人，駕駛
      汽車在道路上以危險方式駕車」之違規，而經臺中市警察
      局第一分局，以受處分人有「汽車所有人提供汽車駕駛人
      有第43條第 1項行為之汽車」違規，依違反道路交通管理
      處罰條例第43條第 4項規定逕行舉發等情，有中市警交字
      第GF0000000號舉發違反道路交通管理事件通知單1紙附卷
      可稽，且為受處分人所不爭執，固堪信為真實。
（二）惟按違反行政法上義務之處罰，以行為時之法律或自治條
      例有明文規定者為限，行政罰法第 4條定有明文。是行政
      機關應依法律而為行政行為，就對人民自由權利所為之限
      制須有法律或經法律授權行政機關訂定之法規命令明文規
      定，始得為之，此為民主法治國家之基本原則。故對於違
      反社會性程度輕微之行為，處以罰鍰、沒入或其他種類行
      政罰，雖較諸對侵害國家、社會、個人法益等科以刑罰之
      行為情節輕微。惟本質上亦屬對於人民自由或權利之不利
      處分，其應適用處罰法定主義，自無不同。為使行為人對
      其行為有所認識，進而擔負其在法律上應有之責任，自應
      以其違反行政法上義務行為時之法律或經法律授權行政機
      關訂定之法規命令有明文規定者為限（參照行政罰法第 4
      條立法理由）。
（三）次按道路交通管理處罰條例第43條第 4項規定：「汽車駕
      駛人有第 1項第1款、第2款或前項行為者，並吊扣該汽車
      牌照 3個月」。該規定之目的是在預防具有高度危險駕駛
      之行為人，避免其再犯而危及其他用路人的生命、身體、
      財產所為之加重處罰。從而，汽車駕駛人與汽車所有人並
      非同一人，汽車駕駛人違反上開規定，對汽車所有人裁處
      上開吊扣汽車牌照 3個月之處罰，並不能達預防具有高度
      危險駕駛行為再犯之目的。因此，自無對非駕駛人之汽車
      所有人裁處「吊扣汽車牌照 3個月」之必要。而且，道路
      交通管理處罰條例第43條第 1項第2款、第4項之規定，其
      條文前後連貫，並承接同條第 1項處罰汽車駕駛人罰鍰之
      規定，足見本條第 4項規定意旨係在處罰汽車駕駛人，立
      法者顯無意規定在此情形，即得將該處罰轉嫁予汽車所有
      人。
（四）再者，審視道路交通管理處罰條例之其他有關將處罰轉嫁
      予汽車所有人之規定。例如，第34條後段規定：「如應歸
      責於汽車所有人者，得吊扣其汽車牌照 3個月」、第35條
      第6項規定：「汽車所有人，明知汽車駕駛人有第1項各款
      情形，而不予禁止駕駛者，依第 1項規定之罰鍰處罰，並
      吊扣該汽車牌照1個月」、第62條第5項規定：「第 1項及
      前項肇事逃逸案件，經通知汽車所有人到場說明，無故不
      到場說明，或不提供汽車駕駛人相關資料者，吊扣該汽車
      牌照1個月至3個月」，均有明定以汽車所有人未善盡查證
      、管理責任或不履行一定義務之可歸責於汽車所有人之事
      由。道路交通管理處罰條例第43條第 1項第2款、第4項之
      規定，則未規定汽車所有人之可歸責事由，由此益徵該條
      項之規定並非將處罰轉嫁予汽車所有人。從而，道路交通
      管理處罰條例第43條第 4項之規定，僅明文處罰汽車駕駛
      人，且同條例亦無其他規定在此情形得對汽車所有人予以
      併罰，再參諸行政罰法第 4條之處罰法定原則，行政機關
      自不得逾越法律之規定，對汽車所有人為吊扣該汽車牌照
      3個月之處分。
（五）至於道路交通管理處罰條例第85條第 2項雖規定：「本條
      例之處罰，其為吊扣或吊銷車輛牌照者，不因處分後該車
      輛所有權移轉、質押、租賃他人或租賃關係終止而免於執
      行」。然其立法目的係在防止汽車行駛違規後，本應歸責
      而受處罰之人，以移轉該車所有權、質押、出租、終止租
      賃等方法，逃避處罰。其與道路交通管理處罰條例第43條
      第 4項立法目的，在於預防具有高度危險駕駛之行為人再
      犯，致危及其他用路人之生命、身體、財產所為之加重處
      罰不同，自不能適用於原即不應歸責之受處分人，要屬當
      然。
（六）綜上所述，受處分人既非違規之汽車駕駛人，原處分機關
      自不得以法律所無之規定，對受處分人作成限制或剝奪其
      自由或權利之處分。則原處分機關以受處分人為上開車號
      車輛之汽車所有人，即依道路交通管理處罰條例第43條第
      4項規定，裁罰受處分人吊扣汽車牌照3個月之處分，即有
      未洽。從而，受處分人提起本件聲明異議，為有理由，應
      由本院將原處分撤銷，諭知受處分人不罰，以資適法。
五、據上論斷，應依道路交通案件處理辦法第20條前段，裁定如
    主文。
中    華    民    國    99    年    6     月    24    日
                  交通法庭  法  官  陳  得  利
上正本證明與原本無異。
如不服本裁定，應於送達後5日內，向本院提出抗告狀。
                            書記官  吳  慕  先
中    華    民    國    99    年    6     月    24    日

司法院資訊處製作；財團法人民間司法改革基金會備份。
